【裁判字號】    89,上訴,1722
【裁判日期】    900213
【裁判案由】    殺人等
【裁判全文】
臺灣高等法院高雄分院刑事判決                  八十九年度上訴字第一七二二號
  上  訴  人  台灣屏東地方法院檢察署檢察官
  上  訴  人
  即  被  告  甲○○
  指定辯護人  本院公設辯護人  李佩娟
  上  訴  人
  即  被  告  戊○○
  上  訴  人
  即  被  告  庚○○
  上  訴  人
  即  被  告  丙○○
  右二人共同
  選任辯護人  徐豐明    律師
              陳慧博
              郭季榮
右上訴人因被告殺人等案件，不服臺灣屏東地方法院八十九年度重訴字第十二號中華
民國八十九年九月廿日第一審判決（起訴案號：臺灣屏東地方法院檢察署八十九年度
偵字第九○○號），提起上訴，本院判決如左：
      主      文
原判決關於庚○○、丙○○部分撤銷。
庚○○、丙○○共同以非法方法，剝奪人之行動自由，各處有期徒刑伍月，如易科罰
金均以參佰元折算壹日。
其他上訴駁回。
      事      實
一、甲○○（綽號建德）與張源增之妹妹丁○○曾有婚姻關係，二人間因金錢借貸問
    題及甲○○對待丁○○之方式積怨甚深。八十九年一月三十一日晚上十時三十分
    許，在屏東縣潮州鎮○○路○段四十五號「家玉哼歌坊」，張源增與戊○○就金
    錢問題發生爭執打架後，戊○○即通知甲○○，告知張源增在前址之「家玉哼歌
    坊」鬧事，並且張源增向戊○○否認有向甲○○借款一事，甲○○立即於同年二
    月一日凌晨一時許搭計程車趕往「家玉哼歌坊」，途中以電話聯絡蔡正川及已判
    刑確定之乙○○、翁嘉民，告知渠等在「家玉哼歌坊」有人鬧事，要求三人立即
    前往處理紛爭以避免店內東西遭毀損。待甲○○趕到「家玉哼歌坊」後，即向待
    在店內之戊○○表示只要張源增返還借款，其即可將先前伊向戊○○所借款項還
    清，戊○○要求甲○○至屏東縣潮州鎮○○路一四一巷十三號（即戊○○住處）
    對質，詎戊○○、丙○○、林耿達（另行審結）、庚○○竟基於妨害自由之共同
    犯意聯絡，由戊○○指示丙○○、林耿達、庚○○共同用腕力架住張源增，並由
    庚○○駕駛張源增所有之車牌號碼ＹＪ─三Ｏ六三號白色自用小客車，丙○○、
    林耿達於後座挾持住張源增之強暴方法，剝奪張源增之行動自由，將張源增自前
    開「家玉哼歌坊」帶至戊○○住處，戊○○、乙○○、翁嘉民則搭乘由甲○○駕
    駛之車號ＷＤ─五Ｏ五Ｏ自用小客車（所有人為蔡藍依）到達。迨進入戊○○屋
    內後，甲○○、翁嘉民、乙○○三人竟為使張源增屈服，另基於共同妨害自由之
    犯意聯絡，以膠帶由乙○○抓住張源增之手由翁嘉民捆綁，甲○○並以膠帶貼住
    張源增嘴巴之強暴方法，將張源增帶離戊○○之住處，剝奪張增源之行動自由，
    於同年月日凌晨三時許，由甲○○駕駛前述張源增所有之自用小客車，乙○○則
    押著張源增坐在後座，翁嘉民另駕駛前述蔡藍依所有之自用小客車搭載蔡正川，
    二車到達屏東縣新埤鄉○○段六十三號興華農場第十二號道路上後，甲○○將張
    源增從車內拉出來，並由翁嘉民及乙○○抓住張源增之腳，甲○○以膠帶捆綁張
    源增雙腳之非法方法，繼續控制在渠等實力支配之下，其後甲○○向蔡正川、翁
    嘉民、乙○○三人表示：這是伊與張源增之間的事，要三人先走。之後甲○○將
    張源增嘴部之膠帶往下拉後，張源增復與甲○○生口角，甲○○一時氣憤竟萌生
    殺人之犯意，自張源增車內後座腳踏板處取出一枝高爾夫球棒往張源增頭部、背
    部、胸部、手部、腳部等部位猛打，甲○○將第一枝高爾夫球棒打斷後，又在同
    處取出第二枝高爾夫球棒繼續猛打張源增，致張源增頭部、胸部、腹部、背部、
    腰部、臀部鈍器傷及下肢部受有多處鈍挫傷，張源增最後因多重鈍器傷造成大量
    出血而死亡。
二、案經張源增之妻己○○訴由屏東縣警察局潮州分局移送台灣屏東地方法院檢察署
    檢察官偵查起訴。
      理  由
一、被告戊○○、庚○○、丙○○妨害自由部分：
    訊據被告戊○○、庚○○、丙○○均矢口否認右揭妨害自由部分犯行，均辯稱：
    張源增是自願到戊○○家中談判云云；被告戊○○並辯稱：係甲○○指示庚○○
    三人帶張源增到別的地方去談云云。惟查：被告庚○○於原審調查時坦承：「張
    源增跟戊○○到外面發生爭吵，事後聽說是金錢問題，戊○○說不要在店裏談，
    叫我們帶張源增到他家裏談，是戊○○叫我們帶死者過去，我們是口氣比較不好
    ，看他要不要過去，張源增本來不要去的」等語，被告丙○○供稱：「戊○○叫
    我們帶張源增帶到他的住處」「當時我和林耿達坐在車子後座兩旁，張源增坐中
    間，我們確實是把他架住了，張源增是因為我們架住他才跟我們去戊○○家」等
    語，嗣被告庚○○、丙○○、林耿達並均坦承有押張源增到戊○○家等情（均見
    八十九年五月三十日原審訊問筆錄，即原審卷第卅五頁背面、卅六頁背面、第卅
    八頁）。經核與共同被告林耿達於警訊中所稱：「當時在廚房內戊○○吩咐庚○○、丙○○及我駕張源增的汽車押張源增至戊○○住宅等他」「我有押張源增進
    房內」，被告庚○○於警訊中所稱：「我一停車林耿達就將張源增拉下車到屋內
    戊○○及甲○○、乙○○等四人就出手再打張源增，然後就由翁嘉民及乙○○抓
    住張源增由甲○○拿膠帶綁張源增嘴巴及雙手後就將張源增拉至他的白色自小客
    車上」，被告丙○○於警訊中所稱：「戊○○命令我們將張源增帶走離開該店，
    由庚○○駕死者張源增所有之白色自小客車，我與林耿達押張源增坐該自小客車
    後座共同駕車離開該店」，丙○○於偵查中供稱：「是我、林耿達、庚○○三人
    押過去，是戊○○叫我們押過去的」等語（見八十九偵字第九○○號第二十四頁
    第二行）。庚○○於偵查中供稱：「（問：何人押死者到戊○○家）林耿達、丙○○及我三個人，是我開車，是戊○○叫我們押過去的」（八十九偵字第九○○
    號第二十四頁背面倒數第二、一行）等語互核相符。復核與共同被告翁嘉民所稱
    ：「我們在郭家坐一下子、四、五個人把張源增推進來」「四、五個年輕人半拉
    半推把張推進去」（八十九偵字第九○○號第八十四頁正面第一、二行、背面第
    十二行），共同被告乙○○於警訊時所稱：「一會兒戊○○就叫在廚房內那些人
    說先把人帶出去，一群人就拉一個人（張源增）出去店外門口，就沒有再進來了
    」，於偵查中所稱：「在戊○○家時，見到死者自己走進來，但後面跟了二、三
    人，感覺上死者張源增好像很害怕的樣子等語（八十九年度偵字第九○○第二六
    四頁背面）「我有看到張源增是被那些工人推進來的」（見八十九年八月二十九
    日原審訊問筆錄，即原審卷第一五九頁倒數第一行），共同被告甲○○所稱：「
    郭打手機給他朋友人在何處叫他們馬上回來，三十分鍾後車子回來我到門口見張
    源增被郭的五個朋友押進來（用手勾住張身體）」（八十九偵字第九○○號第六
    十九頁背面）。「他們之前有在家玉啍歌坊打架，我在家玉啍歌坊有看到戊○○
    嘴角流血」「我看到一個不認識的人抓著死者的手進來戊○○家」「張源增是戊○○的工人押進來的，只有其中一人捉住張源增的手，其他的人是緊跟著死者進
    來的」（見八十九年五月十六日、七月十六日原審訊問筆錄）互核大致相符。再
    佐以證人張文一亦稱：「丙○○、庚○○、林耿達三個人，是戊○○叫他們押的
    」（八十九偵字第九○○號第廿五頁背面、第廿六頁），證人簡啟倫供稱：是戊○○叫庚○○、林耿達、丙○○帶他去他家要對質」（八十九偵字第九○○號第
    廿五頁背面）等語。而被告庚○○、丙○○、林耿達係被告戊○○所聘僱之工人
    ，亦分據庚○○等迭於偵審中供述屬實，尤以質諸被告戊○○亦不諱言與被告林
    耿達同住，則以其等關係之密切，應無誣陷之理。足見被告丙○○、庚○○及已
    判刑確定之林耿達確有依被告戊○○之指示，強押張源增上車至戊○○住處，而
    非法剝奪張源增行動自由之犯行，，其等所辯顯屬事後推諉卸責之詞，不足採信
    ，此部分事證已臻明確，被告戊○○、庚○○、丙○○等犯行均堪認定。
二、被告甲○○妨害自由部分：訊據被告甲○○坦承右揭妨害自由之犯行不諱，並核
    與共同被告戊○○、庚○○、丙○○於偵查中供述情節相符，共同被告庚○○於
    原審稱：「看到甲○○拿膠布綁死者，有二個人幫忙甲○○綁」，被告丙○○稱
    ：「後來張源增就被甲○○架出去，另外還有乙○○、翁嘉民及不認識的人跟出
    去」，共同被告林耿達稱：「好像是甲○○在綁人，好像有二、三人在綁人」（
    本院八十九年五月三十日筆錄）等語互核相符，佐以被告戊○○住處遺留之黑色
    張源增之鞋子，係甲○○等人離開時強拉張源增出去所遺留等情，並據被告戊○○於警訊供陳在卷，此外並有戊○○住處現場照片五幀在卷可資佐證，足徵被告
    甲○○及共同被告翁嘉民、乙○○之自白非虛，其等基於共同妨害自由之犯意聯
    絡，以膠帶捆綁張源增手、腳並將張源增帶離戊○○之住處，剝奪張源增之行動
    自由堪予認定。
三、被告甲○○殺人部分：訊據被告甲○○固坦承有以高爾夫球棒為工具毆打張源增
    腳部、背部，並將二支球棒打斷等情，惟辯稱：我僅打張源增背部、腳部，僅教
    訓張源增而已，並無殺人之犯意，張源增頭部應該是不小心打到的云云。惟查：
    被告甲○○所稱伊以高爾夫球棒為工具毆打張源增等情，經核與被告翁嘉民、乙○○迭於偵審中所述情節相符應堪認定，而被害人張源增頭部、胸部、腹部、背
    部、腰部、臀部鈍器傷及下肢部受有多處鈍挫傷，其頭部鈍器傷導致頭皮下出血
    、帽狀腱膜下出血、蜘蛛網膜下出血，故頭部鈍器傷為致死創傷，又其腹部、背
    部、腰部之鈍器傷導致右後腹腔有嚴重出血現象，出血量為七○○西西，右腎有
    裂傷及出血現象，死者最後因多重鈍器傷造成大量出血而死亡，死亡方式為他殺
    一節，業經台灣屏東地方法院檢察署檢察官督同法醫師相驗解剖屍體屬實，且張
    源增雖長期吸食施打安非他命，然其體內血液中安非他命及甲基安非他命均未達
    致死劑量，血液中鎮靜安眠藥亦未達中毒劑量等情，亦經台灣屏東地方法院檢察
    署法醫室判讀屬實，此外並有勘驗筆錄、解剖筆錄、驗斷書、解剖紀錄報告、相
    驗屍體證明書、台灣屏東地方法院檢察署法醫室毒物學判讀結果報告、法務務調
    查局檢驗通知書各一紙附卷可稽，張源增之死亡與被告甲○○之毆擊間有相當因
    果關係應堪認定。又張源增係因多重鈍器傷造成大量出血而死亡已如上述，而以
    被告甲○○行凶之工具為二枝高爾夫球棒，其質地堅硬，若以之為凶器，其客觀
    上具有危險性，又人之頭部及背部，係人身體之要害，倘受外力加以重擊，自有
    致死之可能，被告甲○○應無不知之理，且被告甲○○若僅是教訓被害人，何以
    會打斷二枝高爾夫球棒，顯見其用力之猛，有置被害人於死之決意，己非單純僅
    為教訓之攻擊。佐以當時張源增手、腳均被捆綁，無法逃跑也無法反抗，僅能因
    挨打疼痛而扭動身體，實不容易因被害人反抗移動位置而攻擊到腳部以外之身體
    部位，又張源增其腹部、背部、腰部之鈍器傷導致右後腹腔有嚴重出血現象，出
    血量為七○○西西，右腎有裂傷及出血現象，而尤以左背部有四處長二十、二十
    一、二十四、三十二公分之棍棒痕，上背部、右背部亦均有瘀傷痕跡，此有上揭
    解剖紀錄報告及內附之照片可稽，而被告甲○○於檢察官偵訊中亦稱：「只用球
    桿及腳踢（球桿上下抽打），那時很激動」「（問：打他那裡）背部」等語（八
    十九年度偵字第九○○號第七十二頁），則以被告甲○○於甚為激動之狀況下持
    高爾夫球棒對張源增背部為上揭毆擊之情，其辯稱無殺人犯意，顯係事後避重就
    輕卸責之詞，不足採信，此外並有張源增陳屍現場照片二十幀、現場圖示一張、
    高爾夫球桿二支、高爾夫球頭二個扣案可憑，被告甲○○殺人犯行亦堪認定。
四、被告甲○○綑綁被害人並將綑綁中的被害人用高爾夫球棒毆擊其頭、腹等要害而
    死，核其所為，係刑法第二百七十一條第一項之殺人罪及同法第三百零二條第一
    項之非法剝奪人行動自由罪。被告戊○○、庚○○、丙○○所為，係犯同法第三
    百零二條第一項之非法剝奪人行動自由罪。被告戊○○、庚○○、丙○○所犯上
    揭非法剝奪人行動自由罪與同案被告林耿達間，被告甲○○與同案被告翁嘉民、
    乙○○所犯上揭非法剝奪人行動自由罪間，有犯意聯絡及行為分擔，均為共同正
    犯。被告甲○○所為上揭非法剝奪人行動自由罪係屬繼續犯，其於綑綁非法剝奪
    張源增行動自由中，將張源增加以殺害，所犯二罪間有方法結果之牽連關係，應
    依刑法第五十五條規定，從較重之殺人罪處斷，公訴人認係數罪併罰容有未洽。
五、原審就被告甲○○部分，適用刑法第二百七十一條第一項、第三百零二條第一項
    、第五十五條、第三十七條第二項，罰金罰鍰提高標條例第一條前段規定，並
    審酌被告甲○○與被害人張源增間本為姻親關係，僅因金錢借貸關係發生爭執，
    在被害人受綑綁無反抗能力之情況下，竟持高爾夫球棒將張源增殺害，犯後迄未
    與被害人家屬達成和解，或賠償分文之損害，惡性重大，惟念及其並無前科，有
    本院被告全國前案紀錄表附卷可按，犯後坦承大部分犯行，又張源增曾揚言打斷
    被告甲○○腳等情，亦據張源增之妹丁○○於警訊供述在卷，足見被告甲○○犯
    罪顯受有相當之剌激等一切情狀，量處被告甲○○有期徒刑十五年，並依其犯罪
    之性質，認有褫奪公權必要，依刑法第三十七條第二項規定，宣告褫奪公權八年
    ，並說明被告甲○○持以犯案之高爾夫球桿，非其所有，且非違禁物，其不為宣
    告沒收之理由；又就被告戊○○部分，適用刑法第二十八條、第三百零二條第一
    項、罰金罰鍰提高標條例第一條前段規定，並審酌被告戊○○犯罪之動機、目的
    、手段，及被告戊○○指使庚○○、丙○○犯罪係指使者，被告戊○○於案發後
    雖未自首然主動向警方檢舉，其妨害自由只是要討債等一切情狀，此部分量處被
    告戊○○有期徒刑七月。經核此部分原判決認事用法並無不合，量刑亦屬適當，
    被告甲○○上訴否認殺人，被告戊○○上訴否認妨害自由，檢察官据被害人張源
    增之配偶即告訴人己○○聲請上訴指摘指判決甲○○部分量刑過輕，均為無理由
    ，均應予駁回。
六、原審就被告庚○○、丙○○部分予以論科，固非無見，惟查：刑法第四十一條有
    期徒刑易科罰金之規定，於九十年一月十日修正公布施行，於同年一月十二日生
    效，修正後最重本刑五年以下有期徒刑之罪，經判處六月以下有期徒刑，因身體
    、教育、職業、家庭之關係，或其他正當事由，執行顯有困難者，均得予易科罰
    金。被告庚○○、丙○○所犯之妨害自由罪，為最重本刑五年以下有期徒刑之罪
    ，又經原審宣告處有期徒刑五月，原審未及諭知易科罰金折算之標準，尚有未洽
    ，被告被告庚○○、丙○○上訴意旨否認犯罪，雖均無理由，惟原判決未及審酌
    易科罰金標準已修正，自應予撤銷改判。爰審酌被告庚○○、丙○○係受戊○○
    之指使才犯罪，目的係為討債，其等之犯罪動機、目的、手段及素行等一切情狀
    ，仍依原判量處被告庚○○、丙○○各有期徒刑五月，又被告庚○○、丙○○行
    為後，刑法第四十一條易科罰金條件已有修正放寬為犯最重本刑五年以下有期徒
    刑之罪，經判處六月以下有期徒刑，因身體、教育、職業、家庭之關係，或其他
    正當事由，執行顯有困難者，得予易科罰金，並經總統於九十年一月十日公佈，
    依刑法第二條第一項前段，本件自應適用新法，並均諭知如易科罰金以三百元折
    算一日。
據上論結，應依刑事訴訟法第三百六十八條、第三百六十九條第一項前段、第三百六
十四條、第二百九十九條第一項前段，刑法第二十八條、第三百零二條第一項、第二
條第一項前段、第四十一條、罰金罰鍰提高標準條例第一條前段、第二條，判決如主
文。
本案經檢察官林應華到庭執行職務。
中    華    民    國      九十      年       二       月     十三   日
                              臺灣高等法院高雄分院刑事第八庭
                                  審判長法官  郭雅美
                                        法官  洪兆隆
                                        法官  張盛喜
右正本證明與原本無異。
如不服本判決，應於判決送達後十日內向本院提出上訴狀，其未述理由者並應於提
出上訴狀後十日內向本院補提理由書（應附繕本)。
                                      書記官  魏文常
中    華    民    國      九十      年       二       月     十四   日
附論罪科刑依據之法條：
中華民國刑法第三百零二條
(剝奪他人行動自由罪)
私行拘禁或以其他非法方法，剝奪人之行動自由者，處五年以下有期徒刑、拘役或三
百元以下罰金。
中華民國刑法第二百七十一條
(普通殺人罪)
殺人者，處死刑、無期徒刑或十年以上有期徒刑。
                                                                      Ｊ


司法院資訊處製作；財團法人民間司法改革基金會備份。
